【裁判字號】    95,保險,12
【裁判日期】    950410
【裁判案由】    給付保險金
【裁判全文】
臺灣臺中地方法院民事判決  95年度保險字第12號
原      告  丙○○
訴訟代理人  丁○○
被      告  南山人壽保險股份有限公司台中分公司
法定代理人  乙○○
訴訟代理人  甲○○
上列當事人間請求給付保險金事件，本院於民國95年3 月27日言
詞辯論終結，判決如下：
    主      文
原告之訴及假執行之聲請均駁回。
訴訟費用由原告負擔。
    事實及理由
一、本件原告起訴主張：伊於民國（下同）89年12月26日以訴外
    人陳瑞源（即原告之父）為被保險人，向被告公司投保南山
    人壽新人身意外傷害保險（下稱系爭保險契約），保單號碼
    為Ｚ000000000，保險金額為新台幣（下同）200 萬元，身故
    保險金受益人為原告。詎料，訴外人即被保險人陳瑞源於95
    年1月3日傍晚因服用藥丸及膠囊類藥物致阻塞呼吸道造成休
    克，至同年1月4日清晨4 時許，引發心臟衰竭，急救無效而
    告身故。按意外傷害事故，指非由疾病引起之外來突發事故
    ；又逾寬限期間仍未交付保費者，本契約自寬限期間終了翌
    日起停止效力。如在寬限期間內發生保險事故時，本公司仍
    負保險責任，但應由給付保險金內扣除欠繳保險費；又本公
    司應於收齊前項文件後15日內給付之。逾期本公司應按年息
    一分加計利息給付，系爭保險契約第3條第2項、第6條第3項
    及第22條第2 項，分別定有明文。查本件訴外人即被保險人
    陳瑞源因服用藥物，阻塞呼吸道造成休克，引起心臟衰竭致
    死是為意外死亡無誤（即原證三），又該死亡日期95年1 月
    4日係屬94年12月26日契約到期日之寬限期間30 日內所發生
    之保險事故。是依上開規定被告公司自仍應負保險責任。而
    原告業已於95年1 月中旬依約向被告公司申請給付系爭意外
    傷害保險金，惟迄今仍未核付，爰依兩造系爭保險契約之約
    定提起本件訴訟，請求被告公司給付系爭意外傷害保險金。
    訴之聲明：(1)被告應給付原告保險金200萬元，及自95年2月
    1日起至清償日止，按年息10%計算之利息。(2)願供擔保，請
    准宣告假執行。
二、被告則以，依系爭保險契約第5 條有關「契約的保險期間及
    續約」第1項規定：「本契約的保險期間為1年。保險期間屆
    滿後經本公司同意，且要保人於保險期間屆滿後之30日內交
    付保險費者，得逐年更新本契約至被保險人本人之保險年齡
    達75歲止，使其繼續有效，．．．。」，故依此條款規定可
    知，系爭保險契約之保險期間僅為1 年，而於保險期間屆滿
    時，均得逐年更新續保，惟其更新續保之上限為至被保險人
    本人之保險年齡達75歲止，若超過此一年齡規定，即無法再
    繼續續約投保。本件原告雖於89年12月26日起開始為訴外人
    即被保險人陳瑞源投保系爭意外傷害保險，並於每一年保險
    期間屆滿時，逐年更新續保，使系爭保險契約繼續有效，惟
    依上開條款之規定，其更新續保之上限為至被保險人本人之
    保險年齡達75歲止，而訴外人即被保險人陳瑞源之出生日既
    為18年7月22日，則於93年7月22日即已滿75歲。是其最後一
    期保險期間為93年12月26日至94年12月26日止，亦即系爭保
    險契約於94年12月26日即已屆滿終止，不得再續約投保，而
    且原告亦未繼續繳交94年以後之保險費。今訴外人即被保險
    人陳瑞源於95年1月4日死亡，則依上開規定，已不在系爭保
    險契約有效期間內，被告公司自無給付系爭保險金之責。是
    原告之請求自屬無據，要無理由等語，資以抗辯。答辯聲明
    ：(1)駁回原告之訴。(2)如受不利之判決，願供擔保請准宣告
    免為假執行。
三、查本件原告（要保人益受益人）於89年12月26日以其父即訴
    外人陳瑞源（18年7月22 日出生）為被保險人，向被告（保
    險人）投保系爭保險契約，保險事故發生時，可得請求之保
    險金額為200萬元。嗣訴外人陳瑞源於95年1月4 日死亡等情
    ，為兩造所不爭執，並有卷附之系爭保險契約之要保書、保
    險契約書、死亡證明書等影本各1 份可稽，自堪可信為真實
    ，合先敘明。
四、按於保險期間內發生保險事故為保險金請求之要件。本件保
    險人前於原告請求給付系爭保險金時，函覆（即原證四）以
    訴外人陳瑞源非因意外而死亡（即非保險事故之發生），而
    拒絕理賠，於本件審理時，則以非於保險期間發生為由，而
    拒絕理賠。惟保險期間及保險事故既為請求給付保險金之要
    件。則姑且不論，本件被保險人訴外人陳瑞源之死亡原因，
    是否符合系爭保險契約約定之保險事故（系爭保險契約第 3
    條），惟若非於保險期間死亡，則不得請求給付保險金甚明
    。是本件茲應先予審究者，厥為系爭保險契約之有效期間為
    何？被保險人之死亡是否仍於保險期間內？此為亦兩造於本
    件所爭執者。
五、次按，契約之解釋，首在於探求當事人共同主觀之意思，蓋
    約定之內容，具有法律規範效力之意義如何，在當事人間若
    無爭執，無論該內容，客觀上如何被了解，亦不管客觀上是
    否具有歧義性，仍以當事人共同主觀意思為準。即使有爭執
    ，當事人若能自主，或透過第三人的協助，就約定內容的規
    範意義，達成共識，亦應以此共同理解的意義為準。然契約
    有解釋之必要，而又能確認雙方主觀共同的意思，並不多見
    ，約定內容所具有的法律規範意義，當事人意見不一致，勿
    寧占多數之情事。此時即須要為契約客觀之解釋，我民法雖
    無類如德國民法第157 條之規定（強調契約之解釋，應依誠
    信原則，斟酌交易習慣），然實務及學說亦依民法第98條規
    定（意思表示之解釋）（按意思表示與契約仍有不同，兩者
    之解釋當即有差別）為解釋契約內容之形式解釋規則（註：
    與所謂實質解釋規則不同）。並綜合最高法院19年上字第58
    號、19年上字第453號、39年台上字第1053 號判例要旨及65
    年度台上字第2135號判決要旨以觀可知「解釋契約，應探求
    當事人立約時之真意，而於文義及理論上詳為推求當事人之
    真意為如何？又應斟酌訂立契約當時及過去之事實，其經濟
    目的及交易上之習慣，而本於經濟法則，基於誠實信用原則
    而為判斷。」換言之，契約既為屬有相對人之意思表示之一
    ，則其解釋方法，為平衡當事人的利益及合理分配危險，應
    以客觀上表示價值作為認定意思表示內容的準據（即規範的
    解釋，闡釋性解釋）。在此種解釋，一方面要求表意人於表
    示其意思時，應顧及相對人了解可能性；他方面相對人亦須
    盡必要注意去正確了解表意人之所欲，故在解釋上應特別斟
    酌相對人明知或可得而知的事實，並就磋商過程、交易目的
    及利益狀態，依交易慣例及誠實信用原則加以判斷。上開契
    約解釋（包括共同主觀意思之探求及客觀解釋），主要之目
    的在確定當事人約定的內容，特別是契約書面所載條款，其
    所具有的法律規範意義。觀諸，本件系爭保險契約約款第 5
    條「契約的保險期間及續約」（第一項）內容為：「本契約
    的保險期間為一年。保險期間屆滿後經本公司（註：即被告
    ）同意，且要保人（註：即本件即為原告）於保險期間屆滿
    後的三十日內交付保險費者，得逐年更新本契約至被保險人
    （註：於本件則為訴外人陳瑞源）本人之保險年齡達七十五
    歲止，使其繼續有效，．．．。」等語。系爭保險契約第 6
    條「第二期以後保險費的交付、寬限期間及契約效力的停止
    」（第一項、第三項）內容為「．．．，月繳或季繳者，則
    自保險單所載交付日期之翌日起三十日為寬限期間。」、「
    逾寬限期間仍未交付者，本契約自寬限期間終了翌日起停止
    效力。如在寬限期間內發生保險事故時，本公司仍負保險責
    任，但應由保險金內扣除欠繳之保險費。」等語。足見，於
    寬限期間內發生保險事故，而得視為於保險期間內發生，得
    請求保險金者，仍須得於續保之情況下，始有適用。查兩造
    對於所謂「保險年齡」係指被保險人之實際年齡再加減6 個
    月，且本件系爭保險契約係1年1訂，遂年續保等情，均不為
    爭執。是本件被保險人陳瑞源既於18年7月22 日出生，則至
    93年7月22日即已屆滿75歲，至94年1月22日尚在75歲之保險
    年齡範圍內，故其最後一期保險期間為93年12月26日至94年
    12月26日止，亦即系爭保險契約於94年12月26日即已屆滿終
    止，於94年12月27日以後，其保險年齡已滿75歲，不得再續
    約投保。且原告亦未繼續繳交94年以後之保險費，亦為原告
    自陳（故原告執系爭保險契約第6條第3項為本件之請求）。
    是以，系爭保險契約至94年12月26日止，已因被保險人本人
    之保險年齡已達75歲而無從再為續保，自無遲未繳交94年12
    月26日當期保險費寬限期間30日之問題，亦無寬限期間發生
    保險事故，應負保險責任之問題甚明。而本件被保險人陳瑞
    源係於95年1月4日死亡，依上說明，該日已不在系爭保險契
    約有效期間內。故而，被保險人陳瑞源之死亡事件已不屬被
    告公司所承擔之保險責任，被告公司自無給付系爭保險金之
    責。是原告主張依保險契約之法律關係請求給付保險金，於
    法尚屬無據，自無理由，應予駁回。至其假執行之聲請，既
    失所附麗，爰一併予以駁回。
六、據上論結，本件原告之訴為無理由，依民事訴訟法第78條，
    判決如主文。
中    華    民    國    95    年     4    月    10    日
                  民事第四庭  法  官  陳添喜
上為正本係照原本作成。
如對本判決上訴，須於判決送達後20日內向本院提出上訴狀。
中    華    民    國    95    年     4    月    10    日
                              書記官


司法院資訊處製作；財團法人民間司法改革基金會備份。
